最高法院刑事判決　　　　　　　　　　　　　　　　九十一年度台非字第一一四號
　　上　訴　人　最高法院檢察署檢察總長
　　被　　　告　乙○○
　　　　　　　　甲○○
右上訴人因被告等違反懲治盜匪條例案件，對於台灣板橋地方法院中華民國九十年十
二月五日第一審確定判決（九十年度訴字第一四五０號，起訴案號：台灣板橋地方法
院檢察署九十年度偵字第一一一五二號），認為違法，提起非常上訴，本院判決如左
：
    主  文
原判決關於乙○○、甲○○部分之違背法令部分撤銷。
    理  由
非常上訴理由稱：「按判決不適用法則或適用法則不當者，為違背法令，刑事訴訟法
第三百七十八條定有明文。查現行懲治盜匪條例係經立法程序於民國四十六年六月五
日修正公布施行，將原第八條及第十條之規定予以刪除，原第九條改為第八條，第十
一條改為第九條；考諸上開刪除原第十條『施行期間定為一年，必要時得以命令延長
』有關限時法規定之立法本意，係為期遏止盜風，改善治安，而認本條例第一條至第
七條及原第九條均仍有施行之必要，遂將本條例由限時法改為經久施行之常態性刑事
特別法，並重新調整條次，形式上稱修正，然實質上業已具有重新全部立法之性質。
故本條例修正前，雖有數次命令延長已逾期，仍非可認為已經失效，此為最高法院之
一貫見解。是上開條例於原審判決時，既仍屬有效之法律，自應予以援用，方為適法
。乃原判決竟以懲治盜匪條例係屬限時之特別法，業已失效，應回歸刑法之基本規範
為由，而改變起訴法條，論被告以刑法第三百三十條第一項之加重強盜罪，自有判決
適用法則不當違背法令。爰依刑事訴訟法第四百四十一條、第四百四十三條提起非常
上訴，以資糾正。」等語。
本院按判決不適用法則或適用不當者，為違背法令，刑事訴訟法第三百七十八條定有
明文。又九十一年一月三十日公布廢止之懲治盜匪條例，係經立法程序於四十六年六
月五日修正公布施行，將原第八條及第十條之規定刪除，原第九條改為第八條，第十
一條改為第九條；經考上開刪除原第十條「施行期間定為一年，必要時得以命令延長
」有關限時法規定之立法本意，係為期遏止盜風，改善治安，認本條例第一條至第七
條及原第九條均仍有施行之必要，因將本條例由限時法改為經久施行之常態性刑事特
別法，並重新調整條次，形式上雖稱修正，實質上，已具重新全部立法之性質，故該
條例此次修正前，雖有數次命令延長已逾期，仍非可認為已經失效。因之，該條例於
九十一年一月三十日公布廢止前，仍屬有效之法律。而該條例為刑法之特別法，依特
別法優於普通法之法律適用原則，自應優先於刑法適用。本件原判決認定，被告乙○
○與甲○○共同基於意圖為自己不法所有，持刀強盜他人財物之概括犯意，於九十年
五月二十七日、二十八日中某一日晚間零時許，頭戴安全帽，共乘車號不詳之機車，
行經台北縣新莊市○○路與新樹路口附近，見吳忠諺獨自騎乘腳踏車返家，二人遂趨
前分持甲○○預先向不知情之連于文借得之非屬槍砲彈藥刀械管制條例管制之刀械各
一把，推由乙○○將吳忠諺強拉下車，甲○○在旁亮出刀械，強拉吳忠諺步向附近僻
靜騎樓，吳忠諺抗拒，甲○○即持刀械朝其右肩及右手臂腋下各刺一刀，雖未刺傷，
惟已使吳忠諺無法抗拒，任由甲○○取走皮包（內有身分證、健保卡、郵局金融卡、
汽車修護丙級技術士證、通達Ｅ世界貴賓卡、來上網貴賓卡、流行書坊書香卡各一枚
，新台幣（下同）五百元左右）。待抵附近騎樓後，乙○○接續以手持刀械朝吳忠諺
左胸毆擊，至使其不能抗拒，而將其所有之易利信Ｔ一０型之行動電話一支交付乙○
○。被告等得手後，共乘機車離去，將現金花用一空，吳忠諺之身分證、健保卡各一
枚，分與乙○○，其餘物品交與甲○○。九十年六月一日晚間，由乙○○持不詳之人
所有之西瓜刀一把，與甲○○共乘一部機車，約集不知情之陳俊鴻騎另一部機車一同
出遊，同日晚間十一時許，途經台北縣鶯歌鎮○○路一四二號前，乙○○與甲○○見
廖月娥獨自攜皮包返家，認有機可趁，二人遂停車後，頭戴安全帽，自後追跑至廖月
娥面前，由乙○○持刀朝廖月娥右肩揮砍，造成廖月娥右手撕裂傷四公分，甲○○隨
即上前與乙○○一同強拉廖月娥皮包，並將廖月娥推倒在地，廖月娥因右肩受傷無法
抗拒，任由乙○○、甲○○強取皮包（內有三十餘萬元，粉紅色貼有ＨＥＬＬＯ  Ｋ
ＩＴＴＹ之摩托羅拉行動電話一支、小皮包與證件），陳俊鴻見狀，心生警覺，自行
離去。而廖月娥之夫林清智聽聞廖女呼救聲趕往救援，乙○○、甲○○始共乘機車逃
逸，所得現金二人朋分花用一空，其餘皮包、證件及作案西瓜刀則丟棄於不詳處所，
摩托羅拉行動電話一支交由陳俊鴻使用後丟棄。嗣經查獲，並在乙○○、甲○○住處
查扣被告等強盜吳忠諺後所分得之物等情。因而適用修正前刑法第三百三十條等相關
法條論被告等共同連續意圖為自己不法之所有，攜帶兇器，以強暴至使不能抗拒，而
取他人之物罪刑。惟依原判決所認定之事實，被告等部分之犯行，行為時及裁判時有
效之懲治盜匪條例第五條第一項第一款及修正前刑法第三百三十條第一項同有處罰之
規定，依特別法優於普通法之法律適用原則，自應適用懲治盜匪條例第五條第一項第
一款論罪，乃原審於九十年十二月五日為本件判決竟誤認該條例已失效而適用修正前
刑法第三百三十條第一項論罪，顯有適用法則不當之違背法令。案經確定，非常上訴
執以指摘，洵有理由。顧此違背法令部分，尚非不利於被告等，僅將原判決關於乙○
○、甲○○部分之違背法令部分撤銷，以資糾正。
據上論結，應依刑事訴訟法第四百四十七條第一項第一款前段，判決如主文。
中      華      民      國    九十一    年      五      月     三十     日
                              最高法院刑事第三庭
                                  審判長法官  董  明  霈
                                        法官  林  茂  雄
                                        法官  王  居  財
                                        法官  張  祺  祥
                                        法官  李  伯  道
      右正本證明與原本無異
                                              書  記  官
中      華      民      國    九十一    年      六      月      五      日
